ACORDAO-COMPLETO-2343483

ACÓRDÃO 1847/2019 ATA 5/2019 - PRIMEIRA CÂMARA

Acórdão 1847/2019-TCU-Primeira Câmara
1. Processo TC-Processo 025.844/2015-6
2. Grupo: I - Classe: V - Assunto: Pensão Civil.
3. Interessada: Maria das Virgens Ferreira Torres, CPF XXX.707.682-XX.
4. Órgão/Entidade/Unidade: Superintendência Regional do Incra em Belém do Pará.
5. Relator: Ministro-Substituto Augusto Sherman Cavalcanti.
6. Representante do Ministério Público: Procuradora-Geral, Drª Cristina Machado da Costa e Silva.
7. Unidade técnica: Sefip.
8. Representação legal: não há.
9. Acórdão:    
VISTOS, relatados e discutidos estes autos de pensão civil, 
ACORDAM os Ministros do Tribunal de Contas da União, reunidos em Sessão da Primeira Câmara, ante as razões expostas pelo Relator, em:
9.1. aplicar ao Sr. Ronaldo Alves de Souza, Coordenador de Recursos Humanos da Superintendência Regional do Incra em Belém do Pará, CPF XXX.080.331-XX, a multa prevista no art. 58, inciso IV, da Lei 8.443/1992, no valor de R$ 3.000,00 (três mil reais) , atualizada monetariamente desde a data do presente acórdão até o efetivo recolhimento, se for paga após o vencimento, na forma da legislação vigente, fixando o prazo de quinze dias, a contar do recebimento da notificação, para que seja comprovado, perante este Tribunal, o recolhimento da quantia ao Tesouro Nacional, nos termos do art. 216 do Regimento Interno do TCU;
9.2.  com fundamento no art. 28 da Lei 8.443/1992, autorizar, desde logo, a cobrança judicial da dívida, caso não atendida a notificação;
9.3. determinar à Superintendência Regional do Incra em Belém do Pará que encaminhe, nos termos do art. 11 da Lei 8.443/1992, no prazo de trinta dias, o processo de aposentadoria do exservidor Antônio Pinheiro Torres, instituidor da pensão civil; e
9.4. dar ciência deste acórdão à Superintendência Regional do Incra em Belém do Pará e ao Sr. Ronaldo Alves de Souza.

Concessão de pensão civil deferida pela Superintendência Regional do Incra em Belém do Pará.

Primeira Câmara

13.1. Ministros presentes: Bruno Dantas (na Presidência) e Vital do Rêgo.
13.2. Ministros-Substitutos convocados: Augusto Sherman Cavalcanti (Relator) e André Luís de Carvalho.

ACORDAO-COMPLETO-2362250

Acórdão 7073/2019 - Primeira Câmara

AUGUSTO SHERMAN

p>O descumprimento injustificado de diligência autorizada pelo Tribunal de Contas da União é conduta reprovável que enseja a aplicação da multa prevista no art. 58, inciso IV, da Lei 8.443/1992. 
RELATÓRIO
Trata-se de processo relativo à concessão de uma pensão civil deferida pela Superintendência Regional do Incra em Belém do Pará, em favor de Maria das Virgens Ferreira Torres.  
2.	Adoto, como relatório, a instrução da Secretaria de Fiscalização de Pessoal lavrada à peça12, adiante transcrita com eventuais ajustes de forma:
	"INTRODUÇÃO 
1. Trata-se de descumprimento por parte do gestor Ronaldo Alves de Souza (CPF XXX.080.331-XX) , da Superintendência Regional do INCRA em Belém/PA, aos Ofícios 9.766/2016 e 12.444/2016-TCU/Sefip (peças 7 e 9) .
2. Os referidos expedientes solicitaram ao supracitado gestor o seguinte: 
a) Encaminhar o processo relativo à aposentadoria do Sr. Antônio Pinheiro Torres (CPF XXX.554.012-XX) , instituidor da pensão de Maria das Virgens Ferreira Torres (CPF XXX.707.682-XX) , em razão da Comunicação da Presidência do TCU realizada na Sessão Plenária de 20/02/2013, que informou da impossibilidade de se apreciar os atos de pensão antes da apreciação dos atos de aposentadoria para os servidores que faleceram na inatividade; b) Caso a referida aposentadoria não tenha sido submetida ao crivo deste Tribunal, encaminhar a mesma para apreciação desta Corte, agora na sistemática definida na IN n. 55/2007. 
HISTÓRICO 
3. O presente processo foi instruído por esta Unidade Técnica em 2013, com proposta de legalidade do ato de concessão de pensão civil em favor de Maria das Virgens Ferreira Torres (CPF XXX.707.682-XX) , conforme peça 3. 
4. O Ministro Relator, no entanto, ressaltou a impossibilidade de se apreciar os atos de pensão antes da apreciação dos atos de aposentadoria para os servidores que faleceram na inatividade. Desta forma, restituiu os autos a essa especializada com vistas à consecução do processo relativo à aposentadoria do Sr. Antônio Pinheiro Torres, instituidor da pensão civil (peça 6) . 5. Conforme já exposto, esta Unidade Técnica encaminhou à entidade de origem os Ofícios 9.766/2016 e 12.444/2016-TCU/Sefip (peças 7 e 9) , os quais não obtiveram resposta, a despeito de terem sido efetivamente recebidos (ciência às peças 8 e 10) . 
CONCLUSÃO 
6. Tendo em vista que o gestor não encaminhou nenhum tipo de resposta a este Tribunal, esta Unidade Técnica propõe: 
a) que seja aplicada, ao Sr. Ronaldo Alves de Souza (CPF XXX.080.331-XX) , a multa prevista no art. 58, inciso IV, da Lei 8.443/1992, sem a necessidade de oitiva do responsável, conforme autorização prevista no art. 268, § 3º, do Regimento Interno do TCU, uma vez que a aplicação de tal sanção foi alertada nos expedientes encaminhados à Superintendência Regional do Incra em Belém do Pará; 
b) que seja determinada a renovação da diligência determinada pelo Relator (peça 10) ". 
3.	O Ministério Público, neste ato representado pela Procuradora-Geral Cristina Machado da Costa e Silva, em sucinto Parecer visto à peça 14, concordou com a proposta alvitrada pela unidade técnica instrutiva.	
	
	É o relatório.

não há.

Procuradora-Geral, Drª Cristina Machado da Costa e Silva.

PESSOAL. ATO DE PENSÃO CIVIL. DESCUMPRIMENTO DE DILIGÊNCIA DO TRIBUNAL PELA UNIDADE JURISDICIONADA. REITERAÇÃO DA MEDIDA SANEADORA. APLICAÇÃO DE MULTA. CIÊNCIA. O descumprimento injustificado de diligência autorizada pelo Tribunal de Contas da União é conduta reprovável que enseja a aplicação da multa prevista no art. 58, inciso IV, da Lei 8.443/1992.

PENSÃO CIVIL (PCIV)

Trata-se de processo relativo à concessão de uma pensão civil deferida pela Superintendência Regional do Incra em Belém do Pará, em favor de Maria das Virgens Ferreira Torres.  
2.	Com vistas ao saneamento do processo, foram encaminhados à unidade jurisdicionada os Ofícios 9.766/2016 e 12.444/2016, (peças 7 e 9) , acerca dos quais o órgão de origem não se manifestou, muito embora, por duas vezes, tenha sido efetivamente cientificado do conteúdo dos mencionados documentos (peças 8 e 10) . 
3.	Referidos expedientes tiveram por finalidade o encaminhamento do processo da aposentadoria do servidor Antônio Pinheiro Torres, falecido na inatividade, instituidor do benefício pensional, em atenção ao que restou decidido no âmbito da Comunicação da Presidência desta Corte de Contas, realizada na Sessão Plenária de 20/2/2013, que tratou da impossibilidade de se apreciar atos de pensão antes da apreciação dos processos das aposentadorias de que derivaram.
4.	O gestor, Ronaldo Alves de Souza, Coordenador de Recursos Humanos da Superintendência Regional do Incra em Belém do Pará, permaneceu silente quanto às solicitações deste Tribunal de Contas da União, mesmo que, reiteradamente, tenha sido instado para o cumprimento da diligência, sendo, inclusive, alertado no sentido de que o não atendimento à medida saneadora poderia ensejar a aplicação de multa. 
5.	Quanto ao descumprimento de diligências autorizadas por esta Corte de Contas, são aplicados os seguintes normativos:
Lei 8.443/1992:
"Art. 58. O Tribunal poderá aplicar multa de Cr$ 42.000.000,00 (quarenta e dois milhões de cruzeiros) , ou valor equivalente em outra moeda que venha a ser adotada como moeda nacional, aos responsáveis por:
 (...) 
IV - não atendimento, no prazo fixado, sem causa justificada, a diligência do Relator ou a decisão do Tribunal;"
Regimento Interno:
"Art. 268. O Tribunal poderá aplicar multa, nos termos do caput do art. 58 da Lei nº 8.443, de 1992, atualizada na forma prescrita no § 1º deste artigo, aos responsáveis por contas e atos adiante indicados, observada a seguinte gradação:
 (...) 
IV - descumprimento, no prazo fixado, sem causa justificada, à diligência determinada pelo relator, no valor compreendido entre cinco e cinquenta por cento do montante a que se refere o caput;
 (...) 
§ 3º A multa aplicada com fundamento nos incisos IV, V, VI, VII ou VIII prescinde de prévia audiência dos responsáveis, desde que a possibilidade de sua aplicação conste da comunicação do despacho ou da decisão descumprida ou do ofício de apresentação da equipe de fiscalização."
6.	Assim, tem-se que o Sr. Ronaldo Alves de Souza, Coordenador de Recursos Humanos da Superintendência Regional do Incra em Belém do Pará, não encaminhou as informações solicitadas, a despeito de ter sido devida e reiteradamente cientificado, conforme evidenciam os avisos de recebimento acostados às peças 8 e 10, razão por que, no lastro do entendimento firmado nessa Corte de Contas (Acórdãos 15100/2018 e 15097/2018, ambos da Primeira Câmara, entre outros) , deve ser aplicada a ele a multa prevista no art. 58, inciso IV, da Lei 8.443/1992, não havendo a necessidade de sua oitiva, haja vista que a aplicação desta sanção foi alertada por via dos expedientes encaminhados ao órgão de origem, conforme prescrito no art. 268, § 3º, do Regimento Interno do Tribunal.
7.	Por derradeiro, deve ser determinada nova diligência ao Instituto Nacional de Colonização e Reforma Agrária, para que encaminhe o processo de aposentadoria do ex-servidor outrora solicitado.
	Assim posto, acolho a proposta alvitrada pela unidade técnica a que anuiu o representante do Ministério Público, e manifesto-me por que o Tribunal aprove o acórdão que ora submeto à deliberação deste Colegiado. 
TCU, Sala das Sessões Ministro Luciano Brandão Alves de Souza, em 26 de fevereiro de 2019.
AUGUSTO SHERMAN CAVALCANTI 
Relator